臺灣南投地方法院刑事判決
110年度訴字第113號
公  訴  人  臺灣南投地方檢察署檢察官
被      告  吳俊來




選任辯護人  陳秉榤律師（法扶律師）
被      告  蔡春梅



選任辯護人  洪崇欽律師（法扶律師）
被      告  魏文養




選任辯護人  林浩傑律師（法扶律師）
上列被告等因違反毒品危害防制條例案件，經檢察官提起公訴（
110 年度偵字第1763號、110 年度偵字第1764號、110 年度偵字
第1765號、110 年度偵字第2386號），本院判決如下：
    主    文
吳俊來犯如附表二各編號「所犯罪名及科刑」欄所示之罪，處如
附表二各編號「所犯罪名及科刑」欄所示之刑及「沒收」欄所示
之沒收。應執行有期徒刑拾壹年。
蔡春梅犯如附表三各編號「所犯罪名及科刑」欄所示之罪，處如
附表三各編號「所犯罪名及科刑」欄所示之刑。應執行有期徒刑
捌年。
魏文養幫助持有第一級毒品，累犯，處有期徒刑陸月，如易科罰
金，以新臺幣壹仟元折算壹日。
    犯罪事實
一、吳俊來、蔡春梅及魏文養均知悉海洛因係毒品危害防制條例
　　第2 條第2 項第1 款所規定之第一級毒品，不得販賣、轉讓
　　、非法持有，吳俊來亦知悉甲基安非他命係毒品危害防制條
　　例第2 條第2 項第2 款所規定之第二級毒品，不得販賣、非
　　法持有，竟分別為下列行為：　　
  ㈠吳俊來、蔡春梅共同基於販賣第一級毒品海洛因以營利之犯
    意聯絡，以吳俊來所持用門號0000000000號行動電話與葉佩
    萍所持用門號0000000000號行動電話，於附表一編號1-⑴至1
    -⑷所示之聯繫時間聯絡後，分別於附表一編號1-⑴至1-⑷所示
    之交易時間及地點販賣海洛因予葉佩萍（起訴書均誤載平和
    國小為和平國小，均應更正；起訴書均漏載交付毒品時間，
    均應補充如附表一）。　　
　㈡⒈蘇子富與魏文養為朋友關係，因蘇子富向魏文養詢問有無管
    道購買海洛因，魏文養遂基於幫助持有第一級毒品海洛因之
    接續犯意，於109 年12月2 日晚間8 時許前之某時點，以不
    詳方式聯絡吳俊來，吳俊來則基於販賣第一級毒品海洛因以
    營利之犯意，於附表一編號2 ①所示之交易時間及地點販賣
    海洛因予蘇子富，魏文養並有在場。⒉嗣因蘇子富發現重量
    不足交易數量0.6 公克，先透過基於幫助持有第一級毒品海
    洛因之接續犯意之魏文養向吳俊來補拿少量海洛因，蘇子富
    並以所持用門號0000000000號行動電話與吳俊來所持用上開
    門號行動電話於附表一編號2 所示之聯繫時間聯絡後，再由
    魏文養於109 年12月3 日上午8 時26分許前之某時點，在南
    投縣○○市○○○路000 號弘明托兒所南投分所交付蘇子富（如
    附表一編號2 ②所示）。⒊後因蘇子富認為重量還是不足，復
    透過基於幫助持有第一級毒品海洛因之接續犯意之魏文養向
    吳俊來補拿少量海洛因，再由魏文養於109 年12月3 日晚間
    10時許，在臺中市○○區○○路000 巷0 弄00號蘇子富住處交付
    蘇子富（如附表一編號2 ③所示）。　
　㈢吳俊來基於轉讓第一級毒品海洛因之犯意，以其所持用上開
    門號行動電話與魏文養所持用門號0000000000號行動電話，
    於附表一編號3-⑴至3-⑵所示之聯繫時間聯絡，及以蔡春梅所
    持用門號0000000000號（起訴書誤載為吳俊來所持用之門號
    0000000000號行動電話，應予更正）行動電話與魏文養所持
    用上開門號行動電話，於附表一編號3-⑶所示之聯繫時間聯
    絡後，分別於附表一編號3-⑴至3-⑶所示之轉讓時間及地點轉
    讓海洛因予魏文養（起訴書均漏載轉讓毒品時間，均應補充
    如附表一）。
  ㈣吳俊來基於販賣第一級毒品海洛因以營利之犯意，以其所持
    用上開門號行動電話與簡國興所持用門號0000000000號行動
    電話、簡富營所持用門號0000000000號行動電話，於附表一
    編號4-⑴至4-⑶、5 所示之聯繫時間聯絡後，分別於附表一編
    號4-⑴至4-⑶、5 所示之交易時間及地點販賣海洛因予簡國興
    、簡富營（起訴書均漏載交付毒品時間，均應補充如附表一
    ）。　　
　㈤吳俊來基於販賣第二級毒品甲基安非他命以營利之犯意，以
    其所持用上開門號行動電話與廖修所持用門號0000000000號
    行動電話，於附表一編號6 所示之聯繫時間聯絡後，於附表
    一編號6 所示之交易時間及地點販賣甲基安非他命予廖修（
　　起訴書漏載交易毒品時間，應補充如附表一）。
二、案經臺灣南投地方檢察署檢察官指揮南投縣政府警察局草屯
    分局報告偵查起訴。
    理    由
一、證據能力：
  ㈠以下引用被告吳俊來、蔡春梅及魏文養以外之人於審判外所
    為陳述之供述證據，迄本院言詞辯論終結前，檢察官、被告
    等及辯護人等就該等證據之證據能力均未聲明異議（見本院
    卷一第238 、286 頁、本院卷二第139 至162 頁），本院審
    酌該等證據製作時之情況，並無違法不當或證明力明顯過低
    之瑕疵，以之作為證據應屬適當，依刑事訴訟法第159 條之
    5 第2 項之規定，認為均得作為證據。
  ㈡其餘認定本案犯罪事實之非供述證據，復無違反法定程序取
    得之情形，亦得作為證據。
二、認定犯罪事實所憑之證據及理由：
  ㈠上揭犯罪事實業據被告吳俊來（見110 年度偵字第1763號卷
　　一第19至49頁、卷二第96至100 、127 至129 、171 頁、聲
    羈卷第26、27頁、本院卷一第82、236 、292 頁、卷二第16
　　5 頁）、蔡春梅（見110 年度偵字第1764號卷一第19至35、
　　223 至227 頁、卷二第7 、8 頁、聲羈卷第30頁、本院卷一
　　第78、236 、292 頁、卷二第165 頁）及魏文養（見110 年
    度偵字第1765號第16至28、178 至180 頁、本院卷一第 286
　　頁、卷二第166 頁）於警詢、偵訊、本院訊問、準備程序及
    審理時坦承不諱，核與證人即受讓者魏文養（見110 年度偵
    字第1763號卷一第78至85頁、卷二第39至41頁）、購毒者蘇
    子富（見110 年度偵字第1763號卷一第190 頁、卷二第87、
　　88頁）、簡富營（見110 年度偵字第1763號卷一第209 至21
　　3 頁、卷二第19、20頁）、簡國興（見110 年度偵字第1763
　　號卷一第238 至241 頁、卷二第9 至15頁）、葉佩萍（見11
　　0 年度偵字第1763號卷一第284 至294 頁、卷二第4 、5 頁
　　）、廖修（見110 年度偵字第1763號卷一第315 至320 頁、
　　卷二第30至34頁）證述情節大致相符，並有毒品案現場蒐證
　　照片、通訊監察譯文、指認犯罪嫌疑人紀錄表、犯罪嫌疑人
　　指認表、真實姓名年籍對照表、監視器畫面擷圖、草屯分局
　　中寮分駐所照片黏貼紀錄表、相片影像資料查詢結果、內政
　　部警政署刑案資訊系統、涉案嫌疑人所使用之交通工具照片
　　、通聯調閱查詢單、本院搜索票、南投縣政府警察局草屯分
　　局搜索扣押筆錄、扣押物品目錄表、扣押物品照片、南投縣
　　政府警察局草屯分局中正派出所照片黏貼紀錄表、通訊監察
　　書、衛生福利部草屯療養院鑑驗書（見110 年度偵字第1763
　　號卷一第18、22至47、50至63、87至97、101 至107 、 139
　　至154 、156 至158 、166 至171 、194 至205 、215 至23
　　3 、244 至264 、266 至272 、274 至279 、299 至310 、
　　322 至329 、335 至356 頁）、中山醫學大學附設醫院檢驗
　　科藥物檢測中心尿液檢驗報告、南投縣政府警察局草屯分局
　　偵查隊委託鑑驗尿液代號與真實姓名對照表、南投縣政府警
　　察局中興分局搜索扣押筆錄、扣押物品目錄表、衛生福利部
　　草屯療養院鑑驗書、監視器畫面擷圖、通話紀錄（見110 年
　　度偵字第1763號卷二第136 、176 至179 、181 至216 頁）
　　、通聯調閱查詢單、車輛詳細資料報表（110 年度警聲搜字
　　第119 號卷一第64、65頁）等件附卷可稽，足認被告等之自
　　白均與事實相符，均得採信。
  ㈡販售毒品，罪重查嚴，行為人均以隱匿方式為之，且因無公
    定價格，復易因分裝而增減份量，每次買賣價量，常隨雙方
    關係深淺、資力、需求量及對行情之認知、來源是否充裕等
    因素，而異其標準，非可一概而論，是販賣者從價差、量差
    或品質差中牟利之方式雖異，然其意圖營利之販賣行為則無
    二致，此因毒品量微價昂，販賣者有利可圖，茍無利可圖，
    豈願甘冒重典行事？是從販毒中，獲得些許毒品施用，即為
    意圖營利之適例（最高法院106 年度台上字第2875號判決意
    旨參照）。本案販賣第一、二級毒品犯行部分（附表一除編
    號3-⑴至3-⑶外），被告吳俊來、蔡春梅與各該購毒者均非至
    親，各次毒品交易亦屬有償，倘非有利可圖，自無甘冒觸犯
    重罪之風險而特意有償交付第一、二級毒品之理，被告吳俊
    來、蔡春梅販賣第一級毒品、吳俊來販賣第二級毒品以營利
    之意圖均是甚明。
  ㈢綜上所述，本案事證明確，被告3 人之犯行均可認定，均應
    依法論罪科刑。
三、論罪科刑之理由：
  ㈠核被告3 人附表一各次所為：被告吳俊來附表一編號1-⑴至
　　2 、4-⑴至5 （共9 次）均係犯毒品危害防制條例第4 條第
　　1 項之販賣第一級毒品罪；被告吳俊來附表一編號3-⑴至3-⑶
    （共3 次）均係犯毒品危害防制條例第8 條第1 項之轉讓第
    一級毒品罪；被告吳俊來附表一編號6 （1 次）係犯毒品危
    害防制條例第4 條第2 項之販賣第二級毒品罪。被告蔡春梅
    附表一編號1-⑴至1-⑷（共4 次）均係犯毒品危害防制條例第
    4 條第1 項之販賣第一級毒品罪。被告魏文養附表一編號2 
    （1 次）係犯刑法第30條第1 項、毒品危害防制條例第11條
    第1 項之幫助持有第一級毒品罪。而被告吳俊來、蔡春梅各
    次為販賣第一級毒品而持有第一級毒品之低度行為，為各該
    販賣第一級毒品之高度行為所吸收，均不另論罪；被告吳俊
    來為販賣第二級毒品而持有第二級毒品之低度行為，為販賣
    第二級毒品之高度行為所吸收，不另論罪；被告吳俊來各次
    為轉讓第一級毒品而持有第一級毒品之低度行為，為各該轉
    讓第一級毒品之高度行為所吸收，均不另論罪。 　
　㈡起訴意旨雖然認為被告魏文養（原起訴範圍：犯罪事實一㈡⒊
    部分，即附表一編號2 ③所示）係犯刑法第30條第1 項、毒
    品危害防制條例第4 條第1 項之幫助販賣第一級毒品罪。惟
    按，介紹或居間連絡他人向販毒者購買毒品，未必即屬共同
    販賣毒品。倘是以便利、助益他人施用毒品之意，無償受他
    人委託，居間連絡購買毒品，為幫助施用毒品。如以便利、
    助益販毒者販賣毒品之意，介紹他人購買毒品，而僅參與販
    賣毒品構成要件以外之行為，則為幫助販賣毒品（最高法院
    107 年度台上字第3789號判決意旨參照）。以毒品交易為例
    ，所幫助之正犯係施用者或販賣者，應依情形而為認定，若
    係受毒品施用者單方之委託給予助力之行為，則為幫助施用
    毒品行為；若係對販賣毒品者之販毒行為給予助力，則為幫
    助販賣行為，而依其幫助對象所犯之罪論處（最高法院110 
    年度台上字第3606號判決意旨參照）。互核：購毒者蘇子富
    於警詢及偵查時均證稱：後續我拜託魏文養幫我聯絡吳俊來
    ，並都由我拜託魏文養去找吳俊來拿不足的海洛因給我，總
    共補2 次，第2 次我又叫魏文養去找吳俊來補給我，是109 
    年12月3 日晚上10時許拿海洛因到我家（見110 年度偵字第
    1763號卷一第190 頁、卷二第88頁）等語，販毒者吳俊來於
    警詢時證稱：因為蘇子富是魏文養的朋友，這件事情是因為
    蘇子富是他的朋友關係引起的，所以我才會請魏文養去解決
    （見110 年度偵字第1763號卷一第39頁），於偵訊時證稱：
    魏文養說蘇子富是他朋友，正在提藥，所以需要跟我買3,00
    0 元的毒品，是魏文養跟我說蘇子富要買，我沒有直接跟蘇
    子富聯絡。我拿給蘇子富3,000 元的數量，魏文養跟我說蘇
    子富跟他說數量不夠，我就想說補給他，魏文養就主動說要
    幫我拿給蘇子富，結果蘇子富又打電話跟我說數量太少，跟
    沒補一樣（見110 年度偵字第1763號卷二第97頁）等語，魏
    文養於偵訊時自陳：後來蘇子富發現重量不足，就拜託我向
    吳俊來拿缺少的海洛因（見110 年度偵字第1763號卷二第39
    、40頁）等語，可見，被告魏文養係先受購毒者蘇子富之委
    託去向吳俊來補拿海洛因，而非先受販毒者吳俊來之委託拿
    取海洛因補給蘇子富，參酌前揭判決意旨，被告魏文養（原
    起訴範圍：犯罪事實一㈡⒊部分，即附表一編號2 ③所示）係
    犯刑法第30條第1 項、毒品危害防制條例第11條第1 項之幫
    助持有第一級毒品罪；起訴意旨認為被告魏文養係犯刑法第
    30條第1 項、毒品危害防制條例第4 條第1 項之幫助販賣第
    一級毒品罪，尚有未洽，而因二者之基本社會事實同一，爰
    依法變更起訴法條，且因本院已有當庭告知所犯罪名及法條
    （見本院卷二第164 、165 頁），自無礙於被告魏文養防禦
    權之行使。再者，稽諸上開陳述，以及被告魏文養於本院審
    理中陳稱：第2 次我拿的，第3 次也是我啦。蘇子富來南投
    ，說他沒有東西，問我說有沒有朋友那邊有，我就打給吳俊
    來，吳俊來就過來朋友的微熱山丘這邊，後來他們在微熱山
    丘朋友家裡面當場交易，我在場我有看到（見本院卷二第16
    5 至167 頁）等語，吳俊來於本院審理中陳稱：我後兩次都
    是交給魏文養。對魏文養所述沒有意見（見本院卷二第165 
    、167 頁）等語，以及此次交易曾經發生第2 次交付毒品是
    否有遭魏文養從中拿取部分數量毒品之情形，足見本次交易
    初始是因蘇子富藥癮發作，詢問魏文養有無管道購買海洛因
    ，因而請託魏文養聯絡吳俊來，後來2 次也都請託魏文養去
    向吳俊來補拿不足的海洛因。從而，起訴意旨雖未敘明：「
    因蘇子富向魏文養詢問有無管道購買海洛因，魏文養遂於10
    9 年12月2 日晚間8 時許前之某時點，以不詳方式聯絡吳俊
    來」（犯罪事實一㈡⒈部分，即附表一編號2 ①所示）、「嗣
    因蘇子富發現重量不足交易數量，先透過魏文養向吳俊來補
    拿少量海洛因，再由魏文養於109 年12月3 日上午8 時26分
    許前之某時點，在南投縣○○市○○○路000 號弘明托兒所南投
    分所交付蘇子富」（犯罪事實一㈡⒉部分，
　　即附表一編號2 ②所示）之犯罪事實，但此二部分與已起訴
　　部分（犯罪事實一㈡⒊部分，即附表一編號2 ③所示）均為
　　同一毒品交易、幫助對象相同，且於密切時間為之，當屬接
　　續犯之包括一罪關係，而為起訴效力所及，本院自應併予審
　　理。 
　㈢被告吳俊來與蔡春梅就附表一編號1-⑴至1-⑷之犯行，有犯意
    聯絡及行為分擔，應依刑法第28條論以共同正犯。
  ㈣被告吳俊來、蔡春梅所犯上開各罪間，犯意各自有別、行為
    互有不同，應予分別論罪，合併處罰。
  ㈤被告魏文養於107 年間因施用第二級毒品案件，經本院以10
　　8 年度審易字第41號判決判處有期徒刑3 月確定，並於 108
　　年5 月7 日易科罰金執行完畢乙情，有臺灣高等法院被告前
    案紀錄表（魏文養）在卷為參。被告魏文養於有期徒刑執行
　　完畢後，5 年以內故意再犯本案有期徒刑以上之罪，為累犯
　　，酌以上開前案同為違反毒品危害防制條例案件，被告魏文
    養竟仍再犯本案之罪，顯然惡性不輕及對刑罰反應力薄弱，
    爰依刑法第47條第1 項規定及大法官釋字第775 號解釋意旨
    加重其刑。　　
  ㈥按犯第4 條至第8 條之罪於偵查及歷次審判中均自白者，減
　　輕其刑。毒品危害防制條例第17條第2 項定有明文。其所謂
　　「自白」，係指被告（或犯罪嫌疑人）承認自己全部或主要
　　犯罪事實之謂。其承認犯罪事實之方式，並不以出於主動為
　　必要，即或經由偵、審機關之推究訊問而被動承認，亦屬自
　　白。此與「自首」須於尚未發覺犯人之前，主動向有偵查犯
　　罪權限之公務員或機關陳述其犯罪事實，進而接受裁判者不
　　同（最高法院100 年度台上字第3692號裁判要旨參照）。查
　　被告吳俊來、蔡春梅於偵查中之羈押訊問、本院準備程序及
　　審理時（見聲羈卷第26、30頁、本院卷一第236 頁、卷二第
　　165 頁），對於所犯各罪之犯罪事實均坦承不諱，被告吳俊
　　來、蔡春梅所犯各罪自應均依上開規定減輕其刑。
  ㈦毒品危害防制條例第17條第1 項所稱「供出毒品來源，因而
    破獲者」，係指被告供出毒品來源之有關資料，諸如前手之
    姓名、年籍、住居所、或其他足資辨別之特徵等，使調查或
　　偵查犯罪之公務員因而對之發動調查或偵查並破獲者（最高
    法院97年度台上字第1475號判決要旨參照）。查被告3 人雖
    有供出毒品來源，惟毒品來源尚在追查中、仍未破獲，有南
　　投縣政府警察局草屯分局110 年8 月4 日函及附件職務報告
　　、臺灣南投地方檢察署110 年8 月4 日函在卷為參（見本院
    卷二第15至19頁），即無毒品危害防制條例第17條第1 項規
    定之適用。
  ㈧被告魏文養所為幫助持有第一級毒品之犯行，為幫助犯，應
    依刑法第30條第2 項規定，按正犯之刑減輕之，並依法先加
    （累犯）後減之。 
　㈨刑之量定，為求個案裁判之妥當性，法律固賦予法院裁量權
    ，但此項裁量權之行使，除應依刑法第57條規定，審酌行為
    人及其行為等一切情狀，為整體之評價，並應顧及比例原則
    與平等原則，使罪刑均衡，輕重得宜，以契合社會之法律感
    情。刑法第59條規定犯罪之情狀可憫恕者，得酌量減輕其刑
    ，其所謂「犯罪之情狀」，與同法第57條規定科刑時應審酌
    之一切情狀，並非有截然不同之領域，於裁判上酌減其刑時
    ，應就犯罪一切情狀（包括第57條所列舉之10款事項），予
    以全盤考量，審酌其犯罪有無可憫恕之事由（即有無特殊之
    原因與環境，在客觀上足以引起一般同情，以及宣告法定低
    度刑，是否猶嫌過重等等），以為判斷（最高法院95年度台
　　上字第6157號判決意旨參照）。販賣第一級毒品之法定刑為
　　「處死刑或無期徒刑；處無期徒刑者，得併科新臺幣3 千萬
　　元以下罰金」，而同為販賣第一級毒品者，其之原因動機不
　　一，犯罪情節亦未盡同，有為大盤毒梟販賣鉅量者，復有小
　　盤毒販零賣少量者，危害社會程度自屬有異，法律科處此類
　　犯罪，所設之法定最低本刑卻同為「無期徒刑」，縱依毒品
　　危害防制條例第17條第2 項規定減輕其刑，仍為20年以下15
　　年以上有期徒刑，實不可謂不重。於此情形，倘依其情狀處
　　以7 年6 月以上有期徒刑，足以懲儆，並且可達防衛社會之
　　目的，尚非不可依客觀之犯行與主觀之惡性二者加以考量其
　　情狀是否有可憫恕之處，適用刑法第59條之規定酌量減輕其
　　刑，期使個案裁判之量刑，斟酌至當，符合比例原則。衡以
　　被告吳俊來、蔡春梅所犯販賣第一級毒品各罪，犯罪所得不
　　多、獲利亦非豐厚，應係施用毒品者彼此間互通有無，所生
　　危害有限、情節尚非重大，倘若科以法定最低刑度15年有期
　　徒刑（依毒品危害防制條例第17條第2 項規定減輕其刑及刑
　　法第65條第2 項規定），猷嫌過重，客觀上足以引起一般人
　　之同情，難認罪刑相當，犯罪情狀顯可憫恕，爰依刑法第59
　　條規定就被告吳俊來、蔡春梅所犯販賣第一級毒品各罪酌量
　　減輕其刑，並依法遞減之。
  ㈩爰審酌被告吳俊來已有販賣第一級毒品之前案紀錄（見本院
    卷一第33頁），被告蔡春梅並無曾因犯罪經法院判處罪刑，
　　被告魏文養則有施用毒品之前案紀錄，有各該臺灣高等法院
　　被告前案紀錄表在案足佐，其等知悉毒品危害身體健康甚鉅
　　、影響社會治安非淺，竟然無視毒品對於人體健康之戕害、
    國家對於毒品犯罪之禁令，販賣（吳俊來、蔡春梅）、轉讓
    （吳俊來）他人、幫助（魏文養）他人持有，均有可議，兼
    衡以其等犯後均坦承犯行、尚見悔意，販賣、轉讓、幫助持
    有之毒品數量不多，且販賣部分所得非鉅，均係施用毒品者
    彼此間互通有無，各次犯罪之動機、目的、情節、所生之危
    害，以及被告吳俊來國中畢業之智識程度、先前從事布袋戲
    工作之生活狀況，被告蔡春梅高中肄業之智識程度、家庭經
    濟狀況勉持之生活狀況，被告魏文養國中畢業之智識程度、
    家庭經濟狀況小康之生活狀況（見本院卷二第167 頁）等一
    切情狀，分別量處如主文所示之刑，並就被告魏文養部分諭
    知易科罰金之折算標準。又斟酌被告吳俊來、蔡春梅所犯各
    罪時間相近、犯罪型態類似等情，各合併定應執行之刑為如
    主文所示。
  沒收
  ⒈犯罪所用之物
    按犯毒品危害防制條例第4 條至第9 條、第12條、第13條或
    第14條第1 項、第2 項之罪者，其供犯罪所用之物，不問屬
    於犯罪行為人與否，均沒收之。毒品危害防制條例第19條第
    1 項定有明文。共同正犯因相互利用他方之行為，以遂行其
    犯意之實現，本於責任共同之原則，有關沒收部分，雖屬其
    他共同正犯所有、供犯罪所用之物，亦應於各共同正犯科刑
　　時，併為沒收之諭知。從而，倘該得沒收的供犯罪所用之物
　　，係屬共同犯罪行為人（本人）者，無論其人是否為共同被
    告，仍得僅在被告本人之刑事訴訟程序中為調查、辯論、審
    判，然後依刑法第38條第2 項前段或其相關特別規定（例如
    毒品危害防制條例第19條第1 項），宣告沒收，尚無開啟第
    三人參與沒收程序之必要（最高法院106 年度台上字第1778
    號判決意旨參照）。共同正犯間關於犯罪所得、犯罪工具物
    應如何沒收，仍須本於罪責原則，並非一律須負連帶責任；
    況且應沒收物已扣案者，本無重複沒收之疑慮，更無對各共
    同正犯諭知連帶沒收或重複諭知之必要，否則即科以超過其
　　罪責之不利責任。因之，本院往昔採連帶沒收共同正犯犯罪
　　所得，及就共同正犯間犯罪工具物必須重複諭知之相關見解
　　，自不再援用，應改為共同正犯間之犯罪所得應就各人實際
　　分受所得部分而為沒收及追徵；而犯罪工具物須屬被告所有
　　，或被告有事實上之處分權者，始得在該被告罪刑項下併予
　　諭知沒收。至於非所有權人，又無共同處分權之共同正犯，
　　自無庸在其罪刑項下諭知沒收或連帶沒收及追徵（最高法院
　　108 年度台上字第1001號判決意旨參照）。未扣案（卷內並
　　無證據可以確認門號0000000000號行動電話已經扣案或為扣
　　案的行動電話其中之一）之門號0000000000號行動電話1 支
　　（含SIM 卡），為被告吳俊來所有（見本院卷一第239 頁）
　　，且供被告吳俊來單獨販賣、轉讓毒品，或被告吳俊來、蔡
　　春梅共同販賣毒品犯罪所用（除附表一編號3-⑶外），揆諸
　　前揭判決意旨，應依毒品危害防制條例第19條第1 項規定於
　　所有人即被告吳俊來各次犯罪主文項下宣告沒收，於全部或
　　一部不能沒收或不宜執行沒收時，並依刑法第38條第4 項規
　　定，追徵其價額（且毋庸於非所有人之共同正犯蔡春梅犯罪
　　主文項下宣告沒收或追徵）。至於扣案之門號0000000000號
　　行動電話，雖曾作為被告吳俊來與魏文養聯絡轉讓毒品使用
　　（附表一編號3-⑶），但該支行動電話係蔡春梅所有，蔡春
　　梅尚非該次犯罪之共犯、屬於第三人，又僅偶一於不知情情
　　況下供作犯罪使用（見110 年度偵字第1763號卷一第122 、
　　136 頁），起訴書亦無沒收此第三人財產之記載（刑事訴訟
　　法第455 條之13第2 項），宣告沒收實有欠缺刑法上之重要
　　性，爰不予以宣告沒收（最高法院109 年度台上字第2512號
　　判決意旨參照）。
  ⒉犯罪所得
    按犯罪所得，屬於犯罪行為人者，沒收之。前2 項之沒收，
    於全部或一部不能沒收或不宜執行沒收時，追徵其價額。刑
    法第38條之1 第1 項前段、第3 項定有明文。而犯販賣毒品
    罪，係就因犯販賣毒品罪所得之財物，一概予以沒收，以嚴
    禁此類犯罪，而達嚇阻作用，自非僅以扣除成本、賺得之利
    潤，作為其沒收之範圍。從而，行為人因販毒所實際獲得之
    利潤多少，並不影響應以其售價，逕為沒收宣告之認定依據
    （最高法院106 年度台上字第1539號判決意旨參照）。被告
    吳俊來各次單獨販賣毒品、被告吳俊來及蔡春梅各次共同販
    賣毒品所收取之價金雖未扣案，但均為被告吳俊來所有之犯
    罪所得（共同販賣毒品所得均已交被告給吳俊來，業據被告
    蔡春梅陳述在卷，見本院卷一第78頁、卷二第168 頁），均
    應依上開規定於被告吳俊來所犯販賣毒品各罪項下宣告沒收
    ，於全部或一部不能沒收時，追徵其價額。
　⒊關於其餘扣案物品，起訴意旨並無舉證指出與本案犯罪有何
　　一定關係，卷內亦無證據可佐係供被告等販賣、轉讓或幫助
　　持有毒品犯罪所用（見110 年度偵字第1763號卷一第16頁、
　　本院卷一第237 頁），自無從於本案宣告沒收或銷燬（最高
　　法院100 年度台上字第4909號判決意旨參照），附此敘明。
據上論斷，應依刑事訴訟法第299 條第1 項前段、第300 條，毒
品危害防制條例第4 條第1 項、第2 項、第8 條第1 項、第11條
第1 項、第17條第2 項、第19條第1 項，刑法第11條、第28條、
第30條第1 項前段、第2 項、第47條第1 項、第59條、第41條第
1 項前段、第51條第5 款、第38條第4 項、第38條之1 第1 項前
段、第3 項，判決如主文。
本案經檢察官簡汝珊提起公訴，檢察官吳宣憲到庭執行職務。
中    華    民    國   110    年    10    月    13    日
                  刑事第二庭  審判長法  官    陳宏瑋
                                    法  官    吳宗育
                                    法  官    張國隆
以上正本與原本無異。
如不服本判決應於收受送達後20日內向本院提出上訴書狀，並應
敘述具體理由；其未敘述上訴理由者，應於上訴期間屆滿後20日
內向本院補提理由書（均須按他造當事人之人數附繕本）「切勿
逕送上級法院」。
                                    書記官    張馨方
中    華    民    國   110    年    10    月    13    日
附錄本案論罪科刑法條：
毒品危害防制條例第4 條第1 、2 項
製造、運輸、販賣第一級毒品者，處死刑或無期徒刑；處無期徒
刑者，得併科新臺幣3 千萬元以下罰金。 
製造、運輸、販賣第二級毒品者，處無期徒刑或10年以上有期徒
刑，得併科新臺幣1 千5 百萬元以下罰金。 
毒品危害防制條例第8 條第1 項
轉讓第一級毒品者，處1 年以上7 年以下有期徒刑，得併科新臺
幣1 百萬元以下罰金。 
毒品危害防制條例第11條第1 項
持有第一級毒品者，處3 年以下有期徒刑、拘役或新臺幣30萬元
以下罰金。 
中華民國刑法第30條第1 項
幫助他人實行犯罪行為者，為幫助犯。雖他人不知幫助之情者，
亦同。
附表一：
編號 購毒者/ 受讓者 聯繫時間 交易/轉讓時間及地點 數量 價金 1-⑴ 葉佩萍 109 年12月6 日上 午3 時32分許、同 日上午9 時33分許 （由蔡春梅接聽） 109 年12月6 日上午9 時38分 許，在南投縣○○市○○路00號平和國小門口，由蔡春梅交付海洛因予葉佩萍、葉佩萍交付價金予蔡春梅 海洛因 1 小包 2,000 元 1-⑵ 同上 109 年12月19日下 午2 時13分許至同 日下午2 時58分許 （由蔡春梅、吳俊 來先後接聽） 109 年12月19日下午3 時3 分 至3 時8 分許，在南投縣○○ 市○○路00號全家便利商店金 滿門市前（平和國小對面）， 由蔡春梅交付海洛因予葉佩萍 、葉佩萍交付價金予蔡春梅 海洛因 1 小包 2,000 元 1-⑶ 同上 109 年12月26日下 午6 時31分許至同 日下午7 時許（由 吳俊來、蔡春梅先 後接聽） 109 年12月26日下午7 時5 分許，在南投縣○○市○○路00號平和國小門口，由蔡春梅交付海洛因予葉佩萍、葉佩萍交付價金予蔡春梅 海洛因 1 小包 2,000 元 1-⑷ 同上 109 年12月28日上 午10時12分許至同 日上午10時50分許 （由吳俊來接聽） 109 年12月28日上午10時55分 許，在南投看守所後方某處農 田，由蔡春梅交付海洛因予葉 佩萍、葉佩萍交付價金予蔡春 梅 海洛因 1 小包 2,000 元 2 蘇子富  ①109 年12月2 日晚間8 時許   ，在南投縣南投市八卦路微   熱山丘附近土地公廟，由吳   俊來交付海洛因予蘇子富（   重量不足0.6 公克）、蘇子   富交付價金予吳俊來，魏文   養並有在場 海洛因 1 小包（ 0.6 公克） 3,000 元   109 年12月3日上午7 時41分許至同日上午8 時26分許 ②蘇子富透過魏文養向吳俊來   補拿少量海洛因，再由魏文   養於109 年12月3 日上午 8   時26分許前之某時點，在南   投縣○○市○○○路000 號   弘明托兒所南投分所交付蘇   子富      ③蘇子富透過魏文養向吳俊來   補拿少量海洛因，再由魏文   養於109 年12月3 日晚間10   時許，在臺中市○○區○○   路 000巷0 弄00號蘇子富住   處交付蘇子富   3-⑴ 魏文養 110 年1 月25日下 午5 時7 分許至同 日下午7 時2 分許 110 年1 月25日下午7 時5 分 許，在南投縣○○市○○○路 000 號吳俊來租屋處 少量海 洛因 無償轉讓 3-⑵ 同上 110 年2 月13日上 午11時17分許、同 日上午11時32分許 110 年2 月13日上午11時40分 許，在南投縣南投市彰南路某處 海洛因 1 小包 無償轉讓 3-⑶ 同上 110 年3 月2 日晚 間11時50分許 110 年3 月3 日凌晨0 時30分 許，在南投縣○○市○○路00 巷0 號吳俊來租屋處 海洛因 1 小包 無償轉讓 4-⑴ 簡國興 109 年12月20日下 午5 時3 分許 109 年12月20日下午5 時許， 在南投縣南投市中興路與東山路口統一超商後方 海洛因 1 小包 2,000 元 4-⑵ 同上 109 年12月22日下 午1 時17分許 109 年12月22日下午1 時30分 許，在南投縣草屯鎮中興路口孫東寶牛排店 海洛因 1 小包 2,000 元 4-⑶ 同上 110 年1 月5 日下 午5 時33分許 110 年1 月5 日下午5 時33分 許通話後某時點，在南投縣○ ○市○○路0 段00號首席國宅 前 海洛因 1 小包 2,000 元 5 簡富營 109 年12月11日下 午6 時11分許至同 日下午7 時17分許 109 年12月11日下午7 時30分 許，在南投縣南投市南投酒廠 旁 海洛因 1 小包 2,000 元 6 廖修 110 年2 月15日下 午2 時55分許至同 日下午3 時15分許 110 年2 月15日下午3 時25分 許，在南投縣南投市南投看守 所外 甲基安 非他命 1 小包 2,000 元 
附表二：
編號 犯罪事實 所犯罪名及科刑 沒收 1  如附表一編號 1-⑴所示 吳俊來共同販賣第一級毒品，處有期徒刑捌年 貳月。 未扣案之犯罪所得新臺幣貳仟元，沒收之，於全 部或一部不能沒收時，追徵其價額。未扣案之門 號0000000000號行動電話壹支（含SIM 卡），沒 收之，於全部或一部不能沒收或不宜執行沒收時 ，追徵其價額。 2    如附表一編號 1-⑵所示 吳俊來共同販賣第一級毒品，處有期徒刑捌年 貳月。 未扣案之犯罪所得新臺幣貳仟元，沒收之，於全 部或一部不能沒收時，追徵其價額。未扣案之門 號0000000000號行動電話壹支（含SIM 卡），沒 收之，於全部或一部不能沒收或不宜執行沒收時 ，追徵其價額。 3    如附表一編號 1-⑶所示 吳俊來共同販賣第一級毒品，處有期徒刑捌年 貳月。 未扣案之犯罪所得新臺幣貳仟元，沒收之，於全 部或一部不能沒收時，追徵其價額。未扣案之門 號0000000000號行動電話壹支（含SIM 卡），沒 收之，於全部或一部不能沒收或不宜執行沒收時 ，追徵其價額。 4 如附表一編號 1-⑷所示 吳俊來共同販賣第一級毒品，處有期徒刑捌年 貳月。 未扣案之犯罪所得新臺幣貳仟元，沒收之，於全 部或一部不能沒收時，追徵其價額。未扣案之門 號0000000000號行動電話壹支（含SIM 卡），沒 收之，於全部或一部不能沒收或不宜執行沒收時 ，追徵其價額。 5    如附表一編號 2 所示 吳俊來販賣第一級毒品 ，處有期徒刑捌年參月 。 未扣案之犯罪所得新臺幣參仟元，沒收之，於全 部或一部不能沒收時，追徵其價額。未扣案之門 號0000000000號行動電話壹支（含SIM 卡），沒 收之，於全部或一部不能沒收或不宜執行沒收時 ，追徵其價額。 6 如附表一編號 3-⑴所示 吳俊來轉讓第一級毒品 ，處有期徒刑柒月。 未扣案之門號0000000000號行動電話壹支（含SI M 卡），沒收之，於全部或一部不能沒收或不宜 執行沒收時，追徵其價額。 7 如附表一編號 3-⑵所示 吳俊來轉讓第一級毒品 ，處有期徒刑柒月。 未扣案之門號0000000000號行動電話壹支（含SI M 卡），沒收之，於全部或一部不能沒收或不宜 執行沒收時，追徵其價額。 8 如附表一編號 3-⑶所示 吳俊來轉讓第一級毒品 ，處有期徒刑柒月。  9 如附表一編號 4-⑴所示 吳俊來販賣第一級毒品 ，處有期徒刑捌年貳月 。 未扣案之犯罪所得新臺幣貳仟元，沒收之，於全 部或一部不能沒收時，追徵其價額。未扣案之門 號0000000000號行動電話壹支（含SIM 卡），沒 收之，於全部或一部不能沒收或不宜執行沒收時 ，追徵其價額。 10 如附表一編號 4-⑵所示 吳俊來販賣第一級毒品 ，處有期徒刑捌年貳月 。 未扣案之犯罪所得新臺幣貳仟元，沒收之，於全 部或一部不能沒收時，追徵其價額。未扣案之門 號0000000000號行動電話壹支（含SIM 卡），沒 收之，於全部或一部不能沒收或不宜執行沒收時 ，追徵其價額。 11 如附表一編號 4-⑶所示 吳俊來販賣第一級毒品 ，處有期徒刑捌年貳月 。 未扣案之犯罪所得新臺幣貳仟元，沒收之，於全 部或一部不能沒收時，追徵其價額。未扣案之門 號0000000000號行動電話壹支（含SIM 卡），沒 收之，於全部或一部不能沒收或不宜執行沒收時 ，追徵其價額。 12 如附表一編號 5 所示 吳俊來販賣第一級毒品 ，處有期徒刑捌年貳月 。 未扣案之犯罪所得新臺幣貳仟元，沒收之，於全 部或一部不能沒收時，追徵其價額。未扣案之門 號0000000000號行動電話壹支（含SIM 卡），沒 收之，於全部或一部不能沒收或不宜執行沒收時 ，追徵其價額。 13 如附表一編號 6 所示 吳俊來販賣第二級毒品 ，處有期徒刑伍年貳月 。 未扣案之犯罪所得新臺幣貳仟元，沒收之，於全 部或一部不能沒收時，追徵其價額。未扣案之門 號0000000000號行動電話壹支（含SIM 卡），沒 收之，於全部或一部不能沒收或不宜執行沒收時 ，追徵其價額。 
附表三：
編號 犯罪事實 所犯罪名及科刑 1 如附表一編號 1-⑴所示 蔡春梅共同販賣第一級毒品，處有期徒刑柒年 捌月。 2    如附表一編號 1-⑵所示 蔡春梅共同販賣第一級毒品，處有期徒刑柒年 捌月。 3    如附表一編號 1-⑶所示 蔡春梅共同販賣第一級毒品，處有期徒刑柒年 捌月。 4 如附表一編號 1-⑷所示 蔡春梅共同販賣第一級毒品，處有期徒刑柒年 捌月。